臺灣高雄地方法院民事判決　　　　　 110年度雄建簡字第14號
原　　　告　林金慧　
被　　　告　弘耘設計工程有限公司

法定代理人　蔡文彬　

上列當事人間請求返還工程款等事件，本院於民國110 年9 月28
日言詞辯論終結，判決如下：
    主  文
被告應給付原告新臺幣參拾壹萬玖仟參佰貳拾伍元，及自民國一
一○年五月十日起至清償日止，按週年利率百分之五計算之利息
。
原告其餘之訴駁回。
訴訟費用由被告負擔十分之九，餘由原告負擔。
本判決第一項得假執行；但被告如以新臺幣參拾壹萬玖仟參佰貳
拾伍元為原告預供擔保，得免為假執行。
    事實及理由
一、被告經合法通知，未於言詞辯論期日到場，核無民事訴訟法
    第386 條所列各款情形，爰依原告之聲請，由其一造辯論而
    為判決。
二、原告主張：被告於民國107 年12月14日向原告承攬高雄市○
    ○區○○路000 巷00號房屋（下稱系爭房屋）修繕工程（下
    稱系爭工程），雙方約定工期為45個工作天，總工程款為新
    臺幣（下同）56萬元，原告依約應於簽約時給付第一期款10
    萬元（原告已於107 年12月14日付訖），俟拆除完成時，給
    付工程款30萬元（原告已於107 年12月18日付訖）；於泥作
    完成時，給付工程款10萬元，尾款則待驗收交屋後，一次給
    付6 萬元，倘被告未遵期完工，則按遲延完工日數，每日依
    工程總價款千分之3 課以違約金，惟違約金總額不得超逾工
    程總價款5%（下稱系爭契約）。被告則於107 年12月15日開
    工，自斯時起算45個工作天，應以108 年2 月4 日為預定完
    工日，詎被告於107 年12月18日以趕工為由，向原告領取工
    程款30萬元後，卻怠惰工期，未再入場施工。嗣兩造於108
    年4 月23日簽立切結書，合意終止系爭契約，被告並承諾將
    返還溢領款項予原告。然被告自行結算之明細表中，因被告
    並未施作水電及木作工程，且因被告未能妥善調度配合之工
    班，致系爭工程延宕，難認有盡設計管理之義務，是前揭部
    分自不能採為被告實際工作之計價。是以，原告已支付之40
    萬元工程款，扣除被告施作項目共103,500 元後，被告尚應
    返還原告溢領之工程款296,500 元。再者，被告自108 年2
    月5 日起即遲誤工期，依系爭承攬契約第7 條約定，原告自
    得課以被告違約金，迄至108 年4 月23日兩造合意終止契約
    之日止，被告已遲誤工期79日，原告依約自得請求被告賠償
    違約金28,000元（即工程總價之5%）。以上合計被告應給付
    原告324,500 元。為此爰依系爭契約第7 條約定及民法不當
    得利之法律關係提起本件訴訟等語。並聲明：被告應給付原
    告324,500 元，及自起訴狀繕本送達翌日起至清償日止，按
    週年利率5%計算之利息。
三、被告未於言詞辯論期日到庭，亦未提出書狀作任何聲明或陳
    述。
四、本院之判斷：
（一）1.按無法律上之原因而受利益，致他人受損害者，應返還
        其利益。雖有法律上之原因，而其後已不存在者，亦同
        ，民法第179 條定有明文。又按法律行為之解除與終止
        契約不同，前者則係契約當事人依雙方之合意訂立契約
        ，使原屬有效之契約歸於消滅；而後者，僅使契約自終
        止之時起向將來消滅，並無溯及效力，當事人原已依約
        行使、履行之權利義務不受影響。次按承攬之性質，除
        勞務之給付外，另有完成一定工作之要件。工作之完成
        可能價值不菲，或須承攬人之特殊技術、耗費勞力與鉅
        額資金始能完成。是繼續性質之承攬契約，一經承攬人
        履行，若解除契約使其自始歸於消滅，將使法律關係趨
        於複雜，故除有法律明文規定外，原則應認僅得終止契
        約，使契約嗣後失其效力，始符公平原則。
      2.經查，原告主張被告未完成系爭工程等情，業據其提出
        工程承攬合約書、匯款申請書、工程結算明細、切結書
        、兩造間LINE對話紀錄、原告已支付之單據明細為憑（
        見本院卷第11至13頁、第72至83頁）。復參酌被告於兩
        造因系爭工程所涉之刑事案件偵查程序中陳稱：一開始
        是在過年前因為找不到師傅工程延宕，後來是因為找不
        到工人，所以工程才會延宕；因為簽約時間已經接近過
        年廠商不好找，加上價格落差太大，以及遇到發包的問
        題，導致工程有所延誤，再來就是開始讓廠商進入施作
        時，告訴人（即原告）一直跟廠商說錢已經先付給我了
        ，導致每個進來施作廠商都先跟我要錢，讓我跟工程上
        和廠商的配合一直遇到阻礙（見臺灣高雄地方檢察署
        108 年度他字第3697號卷第38、170 頁）等語，與證人
        即系爭工程泥作師傅王利成到庭證述：「我記得被告有
        提過系爭工程大概是過年前會好。被告確實沒有如期完
        工，因為被告沒有錢交給小包，小包無法繼續動工。」
        等語（見本院卷第85頁），互核一致。且被告於108 年
        4 月23日出具之切結書已表明：「1.乙方未能於約定日
        期完成合約工程，甲方解除雙方委託工程合約，乙方同
        意；3.乙方已支付甲方工程款，乙方依工程完成項目，
        提出結算明細並返還甲方溢支款項」等語（見本院卷第
        15頁），自陳其未能如期完工，並願返還溢領之工程款
        等情，堪認被告確實未如期完成系爭工程，且可歸責於
        被告未能給付其承包商款項，而未盡其工程規劃、調度
        所能甚明。而兩造就前開切結書，雖係使用解除承攬契
        約之用語，然明定被告應返還原告溢領款項，惟就已完
        工部分之報酬，被告仍可保有之，則細譯兩造之真意，
        應僅係使系爭契約向將來消滅，而無溯及消滅之意思，
        故應解為兩造係合意終止系爭契約，而非解除系爭契約
        ，始為合理。
      3.再查，系爭工程水電、木作部分未經被告施作，業經證
        人王利成證稱：系爭工程水電、木作部分被告都沒有施
        作，只有蓋磚塊等語明確（見本院卷第85頁），並與系
        爭房屋施工現場照片（見偵字卷第197 至223 頁）所示
        情形相符。被告於刑案偵查程序中亦陳稱：工程只做到
        泥作完成，木作、油漆部分因為進度耽擱，業主不信任
        我們；木作部分，告訴人說不要作了等語（見他字卷第
        38頁）。而原告另為完成水電、木工工程，另聘工支出
        相關費用，並有原告支出單據在卷可查（見本院卷第79
        至83頁），是以，被告並未施作水電及木工工程已堪認
        定，被告受領該部分工程款即無保留之法律上原因，原
        告自得依不當得利法律關係請求被告返還此部還溢領之
        工程款。
      4.另查，原告雖主張被告未能妥善調度工班，其受領設計
        管理費用係屬無據等語。然被告就系爭工程中之假設工
        程、拆除打石工程、搗築工程/1樓地坪增高、泥作工程
        、門窗工程均已有施作，有被告所提工程結算明細在卷
        可參（見本院卷第13頁），並與證人王利成證述：水泥
        我有施作部分，我看到鋁窗也有施作等語相符（見本院
        卷第85頁），且原告就前開被告完工部分，亦無爭執。
        參以被告有完成系爭工程之設計圖說，有該設計圖說附
        卷足參（見他字卷第119 至123 頁），原告曾與被告就
        圖面進行確認等情，亦有兩造LINE對話紀錄截圖可憑（
        見本院卷第72頁）。而兩造就系爭工程設計費之設計/
        管理/ 管銷費用之計算，係以施作工程之總價5%計算，
        有107 年12月31日工程報價單、108 年4 月23日工程結
        算明細可參（見他字卷第79頁、本院卷第13頁），從而
        ，被告就其實際施作之工程，其自得受領相關設計/ 管
        理/ 管銷費用（工程結算明細中扣除水電及木作工程）
        5,175 元（計算式：000000-00000-00000*5%=5175）。
        原告主張被告溢領設計/ 管理/ 管銷費用共6,925 元，
        即屬無據。
      4.原告主張已支付被告工程款40萬元等節，業與被告於刑
        案偵查程序中陳稱原告實際交付予其之款項為40萬元相
        符（見他字卷第150 頁），並有原告提出之被告107 年
        12月14日簽收紀錄、107 年12月18日匯款申請書為證（
        見本院卷第12頁）。是以，系爭工程經結算已施作部分
        金額應為108,675 元（計算式：103,500 ＋5,175=108,
        675 ），則被告溢領之工程款為291,325 元（計算式：
        400,000-108, 675= 291,325 ）乙節堪以認定。
（二）1.按合意終止契約，係雙方契約當事人以終止合意時之契
        約終止原有之契約，使原有契約之效力向後歸於無效，
        除有特別約定外，契約終止前當事人依約已得行使之權
        利，不受影響（最高法院109 年度台上字第1455號判決
        意旨可參）。
      2.經查，系爭契約約定被告應於108 年2 月4 日完工，兩
        造係於108 年4 月23日合意終止系爭契約，則於108 年
        4 月23日契約終止前，被告已有遲誤工期之情事，除有
        特別約定外，原告原依約得請求被上訴人給付之逾期違
        約金，自不受其後契約終止之影響。系爭工程預定完工
        日為108 年2 月4 日，被告未能如期完成，迄至108 年
        4 月23日兩造合意終止契約之日止，已逾期79日，依系
        爭承攬契約第7 條約定之罰款金額已達132,720 元（計
        算式：560,000 ×3/1000×79=132,720），已逾工程總
        價之5%，故原告請求被告賠償工程總價之5%即28,000元
        之違約金，未逾此範圍，自屬有據。
五、綜上所述，原告依系爭契約第7 條約定及不當得利法律關係
    ，請求被告給付319,325 元（291,325+28,000=319,325），
    及自起訴狀繕本送達翌日，即110 年5 月10日起至清償日止
    ，按週年利率5%計算之利息，為有理由，應予准許。逾此範
    圍之請求，為無理由，應予駁回。
六、本件訴訟係依民事訴訟法第427 條適用簡易程序所為被告敗
    訴之判決，依同法第389 條第1 項第3 款規定，應依職權宣
    告假執行。並由本院依民事訴訟法第392 條第2 項之規定，
    依職權宣告被告為原告預供擔保，得免為假執行。
七、訴訟費用負擔之依據：民事訴訟法第79條。
中    華    民    國   110    年    10    月    26    日
                  高雄簡易庭  法    官   陳安信
以上正本係照原本作成。
如對本判決上訴，須於判決送達後20日內向本院提出上訴狀。如
委任律師提起上訴者，應一併繳納上訴審裁判費。
中    華    民    國   110    年    10    月    26    日
                                書記官  蔡妮君